【裁判字號】    90,訴,411
【裁判日期】    900828
【裁判案由】    貪污
【裁判全文】
臺灣臺北地方法院刑事判決                            九十年度訴字第四一一號
    公  訴  人  臺灣臺北地方法院檢察署檢察官
    被      告  丙○○
    指定辯護人  甲○公設辯護人
右列被告因貪污案件，經檢察官提起公訴（九十年度偵字第一二三二號），甲○判決
如左：
    主  文
丙○○連續依據法令從事公務之人員，利用職務上之機會，詐取財物，處有期徒刑貳
年，褫奪公權壹年。
    事  實
一、丙○○自民國八十四年三月間起至八十九年六月間止，在台北市萬華區公所健保
    課擔任雇員，負責櫃台服務綜合受理健保業務、資料整理及電腦登打審核建檔、
    統計投保人數與造冊、處理臨時交辦事項（內容含民眾申請健保轉出、轉入、停
    保、復保與全民健康保險卡發放、更新、變更民眾健保資料等事項），為依據法
    令從事公務之人員。丙○○於八十七年二月二十八日，受理台北市萬華區區民丁
    ○○○申請換發其本人、粘榮哲、粘榮智（丁○○○之孫子）全民健康保險卡其
    所承辦事務時，經依作業規定從電腦上查詢丁○○○、粘榮哲、粘榮智之繳費資
    料，得知三人自八十五年三月一日加保日起至申請日止，均未繳交保險費，合計
    達新台幣（下同）三萬三千三百四十八元，且明知依中央健康保險局（下稱健保
    局）八十六年十月二十七日健保承字第八六０二七七七一號函示：「參加第六類
    保險業對象尚有欠費達三個月以上者，請核對分局寄發之欠費名單，俟其將保險
    費繳清後始予以核發健保Ａ卡」之規定，丁○○○等三人欠繳保費已逾三月，在
    未補繳健保費前，依上開規定不能申請換發全民健康保險卡，其所負責事項亦無
    代收健保費之業務，竟基於意圖為自己不法所有之概括犯意，見丁○○○不熟悉
    全民健康保險卡發放業務及其辦理換卡業務之機會，告知丁○○○依電腦所示資
    料，其等三人尚有健保費用未繳，並詐稱其可代為向金融機構繳交健保費用，丁
    ○○○聞言，告知丙○○，其僅攜帶二萬二千元，不足繳交所欠之健保費用，丙
    ○○即佯稱，因見丁○○○年老可憐，允許其先將上開款項交由其代繳後，即可
    為其等三人換發全民健康保險卡，丁○○○誤信為真，而陷於錯誤，即將上開款
    項繳交給丙○○，並領取丙○○換發三枚八十七年全民健康保險Ａ卡；八十七年
    十一月六日丁○○○至台北市萬華區公所向丙○○申辦換發健保卡時，丙○○明
    知丁○○○仍欠繳健保費用未清，且依健保局台北分局北八十七年六月十一日健
    保北承字第八七０一七四一九號函示：「為配合八十八年度對於欠費達二個月以
    上不予核發保險憑證（健保卡及兒童健康手冊）之措施；自本（八十七）年八月
    一日起，於各換卡據點實施對於欠繳保費達二個月以上之被保險人或投保單位所
    屬保險對象，即不予換發保險憑證。」之規定，竟基於同前詐取財物之犯意，向
    丁○○○佯稱可代其向金融機構繳交健保費，丁○○○告知此次可繳六千元健保
    費，丙○○即計算丁○○○所欠及已經繳交之健保費，在紙上以手寫之方式載：
    「丁○○○於８７．９止共欠４１５８０尚欠１３５８０，８７初２２０００＋
    ６０００＝２８０００」，交予丁○○○，表示其已經代繳之健保費用及尚欠費
    用，丁○○○即信以為真，而陷於錯誤，再將六千元交予丙○○，並收取其所換
    發粘榮智之全民健康保險卡一張。嗣於八十九年七月間，丁○○○因粘榮哲入伍
    當兵，又到台北市萬華區公所查詢安家費之發放，區公所人員告知丁○○○其與
    孫粘榮哲、粘榮智之健保費從未繳納，始知受騙。經與丙○○聯絡後，丙○○於
    八十九年八月十四日至中國信託商業銀行城中分行分二筆繳付丁○○○等三人八
    十六年四月以前欠繳之保險費二萬一千九百四十八元及八十六年五月至十月間所
    欠繳之健保費六千七百九十二元。
二、案經法務部調查局臺北市調查處移送台灣台北地方法院檢察署檢察官偵查起訴。
    理  由
一、訊據被告丙○○對於在右揭時、地分別收取被害人丁○○○所繳交健保費二萬八
    千元及為其換發健保卡之事實均坦承，惟矢口否認有利用職務上機會詐取財物之
    故意辯稱：丁○○○於申請換卡時說孫子有需要，其係基於同情心，所以同意代
    丁○○○繳交所欠之健保費，並先辦理換發全民健康保險卡，取得丁○○○之款
    項後，係因其身體不好的關係，一時沒有注意竟未代丁○○○繳納，在其發現未
    繳納之後，亦主動至金融機構代其繳納健保費，其無詐取丁○○○財物之故意云
    云。甲○經查：
（一）、被告自八十四年三月間起至八十九年六月間止，在台北市萬華區公所健保課
        擔任雇員，負責櫃台服務綜合受理健保業務、資料整理及電腦登打審核建檔
        、統計投保人數與造冊、處理臨時交辦事項，為依據法令從事公務之人員，
        而民眾申請健保轉出、轉入、停保、復保與全民健康保險卡發放、更新、變
        更民眾健保資料等事項為其主管之事務等事實，業經被告供承在卷，並有卷
        附台北市萬華區公所九十年六月二十二日北市萬人字第九０二一三五九二０
        ０號函附之公務人員履歷表、健保課業務職掌暨職務代理人明細表、續雇人
        員簽文、台北市萬華區公所僱用臨時人員服務契約書等資料可按。
（二）、右揭被告利用換發全民健康保險卡職務上之機會，向被害人詐取財物之事實
        ，亦經被害人於法務部調查局台北市調查處、甲○調查中訊問時指述綦詳，
        被告於台北市萬華區公所健保課擔任雇員，僅負責櫃台服務綜合受理健保業
        務、資料整理及電腦登打審核建檔、統計投保人數與造冊、處理臨時交辦事
        項等事項並不包括代收健保費業務，及民眾申請換發健保卡，需審核是否為
        該區區民、有無欠繳健保費用，持身分證、舊全民健康保險卡等證件辦理等
        情，亦經證人台北市萬華區公所課員乙○於法務部調查局台北市調查處，及
        甲○調查時結證明確，民眾欠繳健保費已逾二月、三月者不得換發之規定亦
        有卷附健保局八十六年十月二十七日健保承字第八六０二七七七一號函、健
        保局台北分局北八十七年六月十一日健保北承字第八七０一七四一九號函可
        查，被害人、粘榮哲、粘榮智自八十五年三月一日加保日起至八十七年二月
        止未繳交保險費合計達三萬三千三百四十八元（丁○○○自八十六年四月起
        因老年補助不需繳交健保費），粘榮哲、粘榮智自八十七年二月間起至九十
        年五月間止均未繳交健保費（除被告於八十九年八月十四日所代繳外）之事
        實。亦有健保局台北分局九十年七月四日健保北承三字第０九０００一八八
        八七號函附之「第六類被保險人保費記錄查詢資料」可稽，及被告手寫代表
        已經繳交及被害人尚欠健保費之紙條影本一紙附卷可按，被害人、粘榮哲、
        粘榮智於取得全民健康保險卡後，向健保醫療院所就醫，亦有卷附健保局保
        險對象門診就醫記錄明細表可稽。
（三）、被告明知其法定職掌中並無向民眾收取及代繳健保費用之業務，亦明知被害
        人所欠繳之健保費用超過三月，依健保局八十六年、八十七年所頒之規定被
        害人不符換發健保卡之規定，被告竟向被害人詐稱可代繳健保費，為其換發
        全民健康保險卡，並於收取被害人所繳交之部分健保費後，為其換發全民健
        康保險卡，若依被告所辯，係因為同情被害人，而收取被害人之健保費，自
        應立刻將其所收取之健保費，依約定繳交予金融機構，惟被告在八十七年二
        月間收取被害人二萬二千元之健保費後即未代為繳納，而據為已用，之後被
        害人於八十七年十一月間再次找被告換發全民健康保險卡時，被告又故技從
        施，收取六千元後亦未代為繳納，若被告確係因身體不適而一時忘記，未為
        被害人代繳第一次健保費，豈有在八十七年十一月再次收取時又忘記，而不
        一起繳納之理，被告雖於八十九年八月十四日至中國信託商業銀行城中分行
        分二筆繳付丁○○○等三人八十六年四月以前欠繳之保險費二萬一千九百四
        十八元及八十六年五月至十月間所欠繳之健保費六千七百九十二元，惟此已
        經係在被害人向台北市萬華區公所申訴被告犯罪及該所政風室查處後所為，
        有該所政風室九十年四月二十五日北市萬政字第一一三號書函所附調查簽文
        、訪談記錄及健保局台北分局保險費繳款單二紙等資料附卷可查。被告為主
        管健保業務之人員，於民眾申請換發全民健康保險卡時，需具備何種條件，
        始得換發全民健康保險卡，若欠繳健保費達一定月數即不能為其換發，其均
        知之甚詳，惟乃違反規定，收取費用，為被害人及其孫子換發全民健康保險
        卡，其利用職務上之機會，詐取財物之故意已經明確。被告所辯顯係事後卸
        責之詞，不可採信，事證已經明確，犯行足堪認定，應依法論科。
二、被告丙○○在台北市萬華區公所健保課擔任雇員，負責櫃台服務綜合受理健保業
    務、資料整理及電腦登打審核建檔、統計投保人數與造冊、處理臨時交辦等事項
    ，為依據法令從事公務之人員。核被告所為係犯貪污治罪條例第第五條第一項第
    二款利用職務機會詐取財物罪。被告先後二次犯行，時間緊接，所犯罪名與犯罪
    構成要件相同，顯係基於概括犯意而為，應依刑法第五十六條之規定以連續犯規
    定論以一罪。被告犯貪污治罪條例第五條之罪，於偵查中自白（最高法院八十八
    年度台上字第一八六二號判決參照），並已經將所詐得財物，代被害人繳交健保
    費，而自動繳交全部所得財物，且其犯罪情節輕微，所得財物在新台幣五萬元以
    下，依同條例第八條第二項、第十二條第一項規定分別減輕其刑，並先加後遞減
    之。爰審酌被告為公務員，原應努力從公，誠實清廉、謹慎勤勉，依據法令從事
    公務，不得貪圖不法利益，竟違反規定，利用職務上機會，向民眾詐取財物，破
    壞國家公務員之形象，惟於犯罪後已經自動將所詐得款項，自動繳交，及犯後態
    度良好等一切情狀，量處如主文所示之刑，並依貪污治罪條例第十七條規定，宣
    告褫奪公權一年。被告犯罪所得財物二萬八千元，業經於犯罪後，代被害人繳交
    健保費，有卷附健保局台北分局保險費繳款單二紙可按，自無須依同條例第十條
    第一項規定予以追繳，附此敘明。
據上論斷，應依刑事訴訟法第二百九十九條第一項前段，貪污治罪條例第二條前段、
第五條第一項第二款、第八條第二項、第十二條第一項、第十七條，第十九條，刑法
第五十六條、第三十七條第二項，判決如主文。
本案經檢察官黃久真到庭執行職務
中    華    民    國      九十    年      八        月    二十八        日
                                      臺灣臺北地方法院刑事第九庭
                                          法  官  王  綽  光
右正本證明與原本無異。
如不服本判決，應於判決送達後十日內，向甲○提出上訴狀。
                                          書記官  潘  惠  梅
中    華    民    國      九十    年      八        月    三十          日
附錄論罪科刑法條：
貪污治罪條例第五條
有左列行為之一者，處無期徒刑或七年以上有期徒刑，得併科五萬元以下罰金：
一、意圖得利，擅提或截留公款，或違背法令收募稅捐或公債者。
二、利用職務上之機會，詐取財物者。
三、對於職務上行為，要求期約或收受賄賂，或其他不正利益者。
前項第一款及第二款之未遂犯罰之。


司法院資訊處製作；財團法人民間司法改革基金會備份。
